最高法院刑事判決　　　　　　九十六年度台上字第六一二三號
上　訴　人　甲○○
選任辯護人　趙國生律師
上列上訴人因違反毒品危害防制條例案件，不服台灣高等法院中
華民國九十五年三月三十日第二審判決（九十四年度上訴字第一
二二二號，起訴案號：台灣台北地方法院檢察署九十三年度偵字
第一一八八九號），提起上訴，本院判決如下：
    主  文
原判決撤銷，發回台灣高等法院。
    理  由
原判決認定上訴人甲○○有如原判決事實欄所載之犯行，因而維
持第一審論處上訴人販賣第一級毒品罪刑（處有期徒刑八年六月
）之判決，並駁回上訴人在第二審之上訴；固非無見。
惟查：（一）刑事訴訟法上所謂認定犯罪事實之證據，係指足以
認定被告確有犯罪行為之積極證據而言，該項證據自須適合於被
告犯罪事實之認定，始得採為斷罪資料；如所認定之事實，與所
採用之證據，不相適合，即屬證據上理由矛盾，其判決當然違背
法令。有罪判決書，應記載對於被告有利之證據或辯解不予採納
之理由，如漏未記載，即有判決不備理由之違背法令，刑事訴訟
法第三百十條第二款、第三百七十九條第十四款前段規定甚明。
原判決認定：上訴人基於販賣第一級毒品海洛因營利之犯意，於
民國九十三年五月十二日零時許，在台北市○○區○○路三段與
一壽街交岔路口，以新台幣（下同）二千元之價格，販賣第一級
毒品海洛因一小包予陳建義。因甲○○、陳建義於前開時間、地
點之行跡可疑，經員警上前盤查而查獲，並在陳建義所搭乘鍾正
義所駕駛之車牌號碼B3-156號營業小客車旁扣得第一級毒品海洛
因一小包等情；理由說明：「被告（即上訴人）於上揭時、地，
以二千元之代價，販賣第一級毒品海洛因予陳建義之事實，業據
證人陳建義明確供述其到現場係向甲○○買一小包海洛因（見偵
字第一八八九號卷第一七０頁）」等語（見原判決正本第二頁）
。似依憑上開偵查卷第一七０頁記載陳建義於九十三年五月十二
日在警詢中之陳述，為不利上訴人之依據；惟依卷內資料，陳建
義之警詢錄音帶，經第一審法院勘驗之結果，筆錄內容與陳建義
所供之情節似有出入（見訴字卷第九七頁至第一一七頁），原判
決未予究明釐清，遽採該警詢筆錄為不利上訴人之認定，其採證
即有違誤。又上訴人在原審已由辯護人以書狀及言詞提出主張，
依上開勘驗陳建義警詢錄音帶之結果，就其中陳建義關於「（警
員甲：拿海洛因嗎？是嗎？跟誰拿？）人家都叫他平仔；（警員
甲：平仔，甲○○嘛喔，我是前往該處與甲○○、購買海洛因、
向……）（警員乙：向喔？向、等一下、喔、甲○○、購買海洛
因。你跟他買沒錯？）我拜託他給我拿的；（警員甲：是你跟他
買的是嗎？你有拿給他嗎？你有拿錢給他嗎？）有；（警員甲：
你有錢給他？）有；（然後他拿毒品給你是不是？那是不是你跟
他買的？）對」之供詞，指員警有誘導詢問之嫌，並請求傳喚證
人陳建義（見上訴字卷第二七頁至第三九頁、第五五頁反面）；
乃原判決未予調查，復未說明何以不必調查之理由，判決自有調
查職責未盡及不備理由之違誤。且按當事人及審判中之辯護人得
於搜索或扣押時在場，但被告受拘禁，或認其在場於搜索或扣押
有妨害者，不在此限，刑事訴訟法第一百五十條第一項定有明文
。依同法第二百十九條，此項規定於審判中實施勘驗時準用之，
屬被告「在場權」之一種，事實審法院行勘驗時，倘無法定例外
情形，而未依法通知當事人及辯護人，使其有到場機會，其所踐
行之訴訟程序難謂適法。稽諸本件第一審勘驗筆錄，第一審法院
於九十四年二月十四日，在該院「簡報室」勘驗陳建義警詢錄音
帶，似未通知當事人及辯護人到場（見訴字卷第九七頁），剝奪
渠等即時表示意見之機會，此與陳建義警詢筆錄之正確性及適法
性至有關係，原審關於此部分所踐行之訴訟程序難謂適法。（二
）證據證明力之強弱，法院固有自由判斷之職權，惟判斷其證據
力，仍應受證據法則之限制，且法院對證據取捨之自由裁量必須
保持其合理性，倘判斷取捨違背經驗法則及論理法則，或其證據
判斷與事理顯有矛盾，即屬判決適用法則不當。本件檢察官以上
訴人與綽號「昭欽」之不詳姓名男子，共同販賣毒品海洛因予陳
建義；原判決上引事實則認定上訴人係單獨犯罪，主文並維持第
一審宣告沒收販賣毒品所得二千元，如全部或一部不能沒收時，
以其財產抵償之之判決。似認上訴人與陳建義之毒品交易已經取
得販賣毒品之所得二千元；惟依原判決事實之認定，上訴人與陳
建義交易毒品後，兩人未離開現場即當場為警查獲；而卷內似無
上訴人交易所得之二千元被查扣；證人即查獲本案之警員莊存洋
在審理中到庭證稱：不記得有無從上訴人身上搜到二千元等語（
見訴字卷第六一頁）；則上訴人若係單獨販賣毒品並當場收受價
金，何以查獲當場未搜到該價金？究竟陳建義是否已支付價金？
抑或上訴人另有共犯？均非無研求之餘地，此攸關是否應對上訴
人宣告沒收二千元及其所辯另有綽號「昭欽」者販賣毒品之供詞
是否可採，自應查明釐清，乃原判決未予究明，致此部分事實尚
欠明確，本院無從為適用法律當否之判斷，判決自有違誤。以上
或係上訴意旨所指摘，或為本院得依職權調查之事項，應認原判
決有撤銷發回更審之原因。
據上論結，應依刑事訴訟法第三百九十七條、第四百零一條，判
決如主文。
中　　華　　民　　國　九十六　年　 十一 　月　 十五 　日
                      最高法院刑事第十一庭
                          審判長法官  林　永　茂
                                法官  蘇　振　堂
                                法官  蕭　仰　歸
                                法官  何　菁　莪
                                法官  王　居　財
      本件正本證明與原本無異
                                      書  記  官
中　　華　　民　　國　九十六　年　 十一 　月　 二十 　日
                                                      Ｋ
